【裁判字號】    97,訴,1625
【裁判日期】    980619
【裁判案由】    債務人異議之訴
【裁判全文】
臺灣士林地方法院民事判決              97年度訴字第1625號
原      告  乙○○
訴訟代理人  謝協昌  律師
複  代理人  林永瀚  律師
被      告  甲○○
訴訟代理人  顏火炎  律師
上列當事人間債務人異議之訴事件，本院於民國98年6 月6 日言
詞辯論終結，判決如下：
    主  文
確認原告所有坐落臺北縣汐止市○○段社后下小段九○之二地號
土地（地目：田，面積：八二四四平方公尺，權利範圍：一九二
分之三三），以被告為權利人，原告為債務人兼設定義務人，擔
保債權總金額新臺幣伍佰萬元，存續期間自民國八十五年十月三
十日至八十五年十二月三十日，清償期、利息、遲延利息及違約
金依照各個契約約定，於民國八十五年十一月二日完成登記之抵
押權所擔保之債權不存在。
原告其餘之訴及假執行之聲請均駁回。
訴訟費用由原告負擔百分之七十，其餘百分之三十由被告負擔。
    事實及理由
一、按訴狀送達後，原告不得將原訴變更或追加他訴，但經被告
    同意或擴張、減縮應受判決事項之聲明者，不在此限，被告
    於訴之變更或追加無異議，而為本案之言詞辯論者，視為同
    意變更或追加，此見民事訴訟法第255 條規定甚明。本件原
    告起訴原聲明：(一)臺灣士林地方法院97年度執字第18234 號
    強制執行事件，對原告所為之強制執行程序應予撤銷。(二)被
    告不得依臺灣士林地方法院96年度拍字第1416號民事裁定對
    於原告為強制執行。(三)確認原告所有坐落臺北縣汐止市○○
    段社后下小段90-2地號土地（地目：田，面積：8244平方公
    尺，權利範圍192 分之33，下稱系爭土地），於民國85年11
    月2 日為登記，以被告為權利人，以原告為債務人兼設定義
    務人，擔保債權總金額為新臺幣（以下同）500 萬元，存續
    期間自85年10月30日至85年12月30日，清償期、利息、遲延
    利息及違約金依照各個契約約定之抵押權（下稱第一順位抵
    押權）及於87年2 月16日為登記，以被告為權利人，以原告
    為債務人兼設定義務人，擔保債權總金額1,200 萬元，存續
    期間自87年2 月16日至97年2 月15日，清償期依照各個契約
    約定，違約金每百元日息2 角之抵押權（下稱第二順位抵押
    權）所擔保之債權不存在。(四)被告應將前項抵押權設定登記
    塗銷。(五)訴訟費用由被告負擔。(六)願供擔保請准宣告假執行
    。嗣於98年5 月15日減縮撤回前揭(一)、(二)、(四)部分之聲明，
    被告就此並無異議，並為本案之言詞辯論（見本院卷第107
    頁）。另原告前揭訴之變更，核屬減縮應受判決事項之聲明
    ，依照前開法律規定，原告所為訴之變更，尚非法所不許，
    應予准許，先予敘明。
二、原告主張：伊所有系爭土地雖曾於85年11月2 日為第一順位
    抵押權設定登記，另於87年2 月16日為第二順位抵押權之設
    定登記。惟原告從未向被告借款，亦無積欠被告任何款項。
    被告竟以其為第一順位抵押權人，聲請拍賣抵押物，獲本院
    以96年度拍字第1416號裁定准予拍賣後，進而執該拍賣抵押
    物之裁定聲請強制執行，由本院以97年度執字第18234 號進
    行執行程序，為此爰提起本件訴訟，聲明判決確認第一順位
    及第二順位抵押權所擔保之債權均不存在及命被告負擔訴訟
    費用並願供擔保請准宣告假執行。
三、被告則以：被告於85年11月9 日借款1 千萬元予原告，並在
    臺北縣汐止市○○街169 巷29號6 樓之2 交付現金，原告則
    分別提供系爭土地及臺北市○○區○里○段○○○段76、
    76-1、76-2、76-3地號土地（下稱羊稠小段土地）設定抵押
    權供擔保。其中羊稠小段土地之抵押權，因原告已於87年1
    月2 日清償500 萬元，已經被告同意塗銷。其餘500 萬元則
    迄未清償。嗣原告又於87年2 月中旬簽發本票再向被告借得
    1 千萬元，原告亦未返還，是第一順位、第二順位抵押權所
    擔保之債權，均非不存在等語置辯，並聲明請求駁回原告之
    訴及命原告負擔訴訟費用。
四、兩造不爭執之事項：
  (一)原告所有系爭土地，曾於85年11月2 日為第一順位抵押權之
    設定登記，並於87年2 月16日為第二順位抵押權之設定登記
    。設定第一順位、第二順位抵押權之事並為原告所知悉。
  (二)原告曾簽發票號TH0000000 號、票載發票日91年9 月3 日，
    面額1 千萬元之本票1 張（見本院卷第37頁），該本票由被
    告執有，且於98年3 月3 日提出於本院執行處參與97年度執
    字第46375 號強制執行事件（併入97年度執字第18234 號）
    拍賣系爭土地所得案款之分配。
  (三)原告曾於票號ZB0000000 號、票載發票日為96年7 月20日、
    面額500 萬元、由李明霖簽發之支票上背書（見本院卷第66
    頁）、該支票由被告執有，並提出於法院，並以其為第一順
    位抵押權人，聲請拍賣抵押物，獲本院以96年度拍字第1416
    號裁定准許，被告執該裁定聲請強制執行，本院以97年度執
    字第18234 號受理後，另有原告債權人台北縣汐止市農會就
    系爭土地聲請強制執行，而由本院併案受理（見本院97年度
    執字第46375 號卷及97年度執字第18234 號卷）。
  (四)系爭土地已經拍定，第一順位及第二順位抵押權登記均已塗
    銷，所得案款經本院於98年4 月23日製作分配表，將第一順
    位、第二順位抵押權分別以債權原本5 百萬元及1 千萬元列
    入分配表，定於98年5 月12日進行分配，原告於98年5 月7
    日就該分配表聲明異議（見本院97年度執字第18234 號卷）
    。
五、本件爭執之事項：
  (一)原告是否曾於第一順位抵押權之存續期間（85年10月30日至
    85年12月30日）以支票或本票向被告調借並取得500 萬元？
  (二)原告是否曾於第二順位抵押權之存續期間（87年2 月16日至
    97年2 月15日）以支票或本票向被告調借並取得1,000 萬元
    ？
六、本院之判斷：
  (一)按確認之訴非原告有即受確認判決之法律上利益者，不得提
    起。所謂即受確認判決之法律上利益，係指法律關係之存否
    不明確，原告主觀上認其在法律上之地位有不安之狀態存在
    ，且此種不安之狀態，能以確認判決將之除去者而言。本件
    原告主張第一順位抵押權所擔保之債權不存在，被告則加以
    否認，並以其為第一順位抵押權人，聲請裁定准許拍賣抵押
    物併為強制執行，另以其為第二順位抵押權人，參與分配。
    依照前開說明，原告應有即受判決之法律上之利益，先予敘
    明。
  (二)原告於第一順位抵押權存續期間，曾以支票向被告調借並取
    得500 萬元：
    (1)原告於85年間授權其子戊○○提供系爭土地為擔保，對外
      借款，經戊○○與被告配偶丙○○洽商，借得500 萬元，
      並交付由原告背書面額500 萬之支票，及設定第一順位抵
      押等情，此經證人丙○○於本院審理時具結證稱：被告第
      1 次借錢給原告是在85年間…由戊○○與伊聯絡，說他父
      親（即原告）要借錢…一切由伊主談…當初有交付由原告
      背書支票等語（見本院卷第93頁反面至94頁），此與證人
      戊○○證稱：85年間伊因缺錢，要求父親（即原告）幫伊
      解決，原告把印鑑交給伊借錢，伊有對原告說為了借款50
      0 萬元提供系爭土地抵押等語（見本院卷第108 頁反面、
      第109 頁反面），互核若合符節。茲審酌證人丙○○為被
      告配偶，證人戊○○則為原告兒子，此2 人利害關係相反
      ，於本院證述時，就兩造是否親自參與借款之處理，迥異
      之證述，但就前揭洽商之情節，則為可兩相拼湊，互不矛
      盾之證述，且其等此部分證述，符合事理之常，應堪信為
      真實。
    (2)原告提供系爭土地為擔保，授權戊○○對外借款。戊○○
      就借款事宜與被告配偶丙○○磋商。雙方嗣同意借款500
      萬元，由借款人交付原告背書之支票予出借人，復以原告
      為債務人，被告為權利人，設定第一順位抵押權，由此交
      易形式觀之，並參酌證人丙○○於本院審理時證稱：是伊
      借錢給戊○○（見本院卷第93頁），且嗣後確曾於95年2
      月3 日以自己之名義與戊○○本人簽立協議書，協議雙方
      債務以2 千萬元清償，約定於清償後丙○○需歸還戊○○
      所有之債權憑證，並塗銷抵押權（見本院卷第41頁協議書
      影本）等情，可認實質上戊○○與丙○○為借款磋商，均
      係立於自己本人兼兩造代理人之身分，併以自己及兩造之
      名義，進行以支票調借現款之磋商，並達成借款500 萬元
      之合意，否則實無登記原告為第一順位抵押權之債務人，
      被告為權利人，嗣卻由丙○○與戊○○進行償債協議之理
      。
    (3)按代理人於代理權限內，以本人名義所為之意思表示，直
      接對本人發生效力。前項規定，於應向本人為意思表示，
      而向其代理人為之者，準用之，民法第103 條定有明文。
      本件戊○○及丙○○均兼立於兩造代理人之身分，以兩造
      之名義進行以支票調借現款之磋商，並達成借款500 萬元
      合意。而證人戊○○復於本院審理時證稱：借款500 萬元
      已拿到現金等語（見本院卷第109 頁反面末行）。依照前
      揭說明，應認原告已於第一順位抵押權之存續期間以支票
      向被告調借現款，並已取得500 萬元。
    (4)至被告辯稱：伊與原告就本件借款，係親自與原告本人接
      觸云云，雖據證人丙○○於本院審理為相同之證述。惟證
      人丙○○為被告之配偶，且就本件借款涉入甚深，其證述
      難免偏頗，且果真借款均係被告明確與原告接觸，則證人
      丙○○應不至於在本院審理時脫口證稱：是伊個人借錢予
      戊○○（見本院卷第93頁）。亦不至於嗣後又以自己名義
      與戊○○達成清償債務之協議，故證人丙○○此部分證述
      ，應與事實不符，不能採信。
  (三)原告於第二順位抵押權存續期間，曾以本票向被告調借並取
    得1 千萬元：
    (1)原告於87年間又授權其子戊○○提供系爭土地為擔保，對
      外借款，經戊○○與被告配偶丙○○洽商，借得1 千萬元
      ，並交付由原告簽發面額1 千萬之本票，及設定第二順位
      抵押權等情，此經證人戊○○於本院審理時證稱：伊當時
      缺錢，找父親（即原告）幫忙解決，原告提供土地提供擔
      保讓伊借錢，伊與丙○○接洽借錢，並設定第二順位抵押
      權，及交付由原告簽發之1 千萬元本票，伊父親亦知道設
      定第二順位抵押權之事，借的1 千萬元，伊有拿到等語（
      見本院卷第108 頁、第109 頁、第110 頁反面），此與證
      人丁○○所證述：伊大概知道是伊老闆戊○○與曹先生有
      資金往來之情節相符（見本院卷第111 頁），應可採信。
    (2)前揭1 千萬元借款，既由原告授權被告提供土地擔保，並
      以原告為義務人，被告為權利人為第二順位抵押權之設定
      登記，且因借款而交付由原告簽發之1 千萬元本票，由此
      交易形式觀之，兼衡常情，另參酌兩造於85年借款之模式
      ，可以認定戊○○雖係與丙○○為借款之洽商，但2 人應
      兼立於兩造代理人之身分，由戊○○以原告之名義，於第
      二順位抵押權存續期間，以本票向丙○○所代理之被告調
      借得現款1 千萬元，否則實無登記原告將第一順位抵押權
      之債務人，被告為權利人之理。
  (四)第一順位抵押權所擔保之500 萬元借款債權，因原告清償而
    消滅：
    (1)按當事人就其主張之爭點，經依民事訴訟法第270 條之1
      第1 項第3 款或第2 項為協議者，應受其拘束。但經兩造
      同意變更，或因不可歸責於當事人之事由或依其他情形協
      議顯失公平者，不在此限，民事訴訟法第270 條之1 第3
      項規定甚明。本件兩造就第一順位抵押權部分，協議簡化
      爭點為：原告於第一順位抵押權存續期間，是否曾以支票
      或本票，向被告調借並取得500 萬元？並未將原告是否曾
      為清償列為爭點。然查原告既曾主張其未積欠被告任何款
      項，此概括之主張，可囊括其債務因清償而消滅一事。又
      證人丙○○於兩造協議簡化爭點前，已就原告曾為清償之
      事為明確之證述（詳如後述），而原告是否已經清償，則
      攸關第一順位抵押權所擔保之債權是否存在？進而直接左
      右訴訟結果之勝敗。又本件訴訟之勝敗，關涉被告就原告
      所有系爭土地拍賣所得之價款是否具有優先受償權？直接
      影響普通債權人即訴外人臺北縣汐止市農會等之分配受償
      數額，及原告於分配後對臺北縣汐止市農會負債數額之多
      寡，故前揭爭點簡化之協議，漏未將原告是否就第一順位
      抵押權所擔保之債務為清償列入，應有顯失公平之情形，
      本院尚非不得就原告是否清償第一順位抵押權一節加以審
      酌，先予敘明。
    (2)原告曾於第一順位抵押權之存續期間即85年10月30日至85
      年12月30日期間，以支票向被告調借並取得500 萬元，已
      詳如前述。然證人丙○○於本院審理時證稱：原告85年間
      因借款500 萬元所交付由原告背書之支票，因原告於2 個
      月之後還伊現金已還給原告，本院卷第66頁所附之500 萬
      元支票，是原告事後再向被告借款，票一直換來換去而取
      得等語（見本院卷第95頁反面、第96頁正面）。證人丙○
      ○為被告之配偶，參與本件借款之洽商處理，又與原告利
      害關係相反，其證稱原告有清償之事，應可採信。而兩造
      第一順位抵押權之存續期間僅有2 個月，原告2 個月之後
      還款，倘有再以支票向被告調借現款之情形，亦非抵押權
      存續期間，已非抵押權所擔保之債權，此足以證實原告關
      於「並無積欠被告任何款項」之辯詞，於第一順位抵押權
      擔保之500 萬元債權範圍內，尚非無據。職是本件第一順
      位抵押權所擔保之500 萬元債權，業因原告清償而消滅。
    (3)至原告所提出，由李明霖簽發，票載發票日96年7 月20日
      ，經原告背書，支票號碼：ZB0000000 號，面額500 萬元
      之支票（見本院卷第66頁），其票載發票日與85年相距10
      餘年，顯非85年原告向被告借款所交付之支票，亦顯非在
      第一順位抵押權存續期間（即85年10月30日至85年12月30
      日）因原告向被告借款所交付，就此證人丙○○亦證稱：
      當初借款的支票不是這張等語屬實（見本院卷第95頁反面
      ），應堪認定。
    (4)本件第一順位抵押權，依兩造抵押權之其他約定事項第1
      條約定，所擔保之權利，須在該契約書所定之期限以內，
      向抵押權人以支票及（或）本票調借現款所應支付之本金
      、違約金、實行抵押權費用，以及因債務不履行而生之損
      害賠償（見本院卷第35頁）。則原告於清償借款500 萬元
      後，另又於非第一順位抵押權存續期間內，以支票向被告
      調借現款，即難認係第一順位抵押權所擔保之債權。
七、綜上所述，原告於第一、二順位抵押權存續期間，分別曾以
    支票及本票向被告調借並取得500 萬元及1 千萬元，此為第
    一、二順位抵押權所擔保之債權。原告主張伊未曾向被告借
    款，亦無積欠被告任何款項云云，尚非事實。惟原告主張「
    其未積欠被告任何款項」部分，於第一順位抵押權所擔保之
    500 萬元借款債權範圍內，尚非無據。從而，原告提起本件
    訴訟，請求確認第一順位抵押權所擔保之債權不存在，核屬
    有據，應予准許。逾此部分，請求確認第二順位抵押權所擔
    保之債權不存在，則非有據，應予駁回。
八、末查本件原告提起確認之訴，請求確認第一順位、第二順位
    抵押權所擔保之債權不存在，縱經法院判決原告勝訴確定，
    亦無強制執行問題，當無宣告假執行之必要及餘地，是原告
    聲明願供擔保准請宣告假執行，核無必要，亦無依據，應予
    駁回。
九、本件事證已臻明確，兩造其餘攻擊、防禦方法，核與結論之
    判斷不生影響，爰不一一論述，併此敘明。
十、訴訟費用負擔之依據：民事訴訟法第79條。
中    華    民    國    98    年    6     月    19    日
                  民事第一庭法  官  周群翔
以上正本證明與原本無異。
如對本判決不服，應於收受送達後20日內向本院提出上訴狀。
中    華    民    國    98    年    6     月    19    日
                            書記官  阮弘毅


司法院資訊處製作；財團法人民間司法改革基金會備份。
